臺灣板橋地方法院刑事判決　　　　　　 95年度交易字第623號
公　訴　人　臺灣板橋地方法院檢察署檢察官
被　　　告　甲○○
選任辯護人　南雪貞律師
上列被告因過失致死案件，經檢察官提起公訴（95年度偵字第32
42號），本院判決如下：
    主  文
甲○○無罪。
    理  由
一、公訴意旨略以：被告甲○○於民國95年1 月1 日23時43分許
    ，駕駛車號7396-EA 號自用小客車，沿臺北縣中和市○○路
    往板橋方向行駛，行經上開路段近「中和抽水站」前，原應
    注意車前狀況並隨時採取必要之安全措施，且依當時天候晴
    ，夜間有照明光線，路面乾燥無缺陷，視距良好，無障礙物
    ，且車流稀少等情形，復無不能注意之特別情事，適被害人
    程憲功騎乘車號CVL-976 號重型機車，沿同路往永和方向行
    駛，行經該處因不明原因驟然跨越雙黃線駛入對向車道（即
    被告所行駛之車道），詎被告竟疏未注意車前狀況並採取緊
    急煞車或向路旁閃避等必要之應變措施，以避免兩車發生對
    撞，俾降低雙方因事故所可能遭受之損害，致與被害人程憲
    功所騎乘之上開機車迎面發生對撞，造成被害人程憲功受有
    胸腔內出血之傷害，雖經送醫急救後，仍因上開傷勢導致低
    血容性休克而不治死亡，因認被告涉有刑法第276 條第1 項
    之過失致死罪嫌云云。
二、按犯罪事實應依證據認定之，無證據不得認定犯罪事實；不
    能證明被告犯罪者，應諭知無罪之判決，刑事訴訟法第154
    條第2 項、第301 條第1 項分別定有明文。又認定不利於被
    告之事實，須依積極證據，苟積極證據不足為不利於被告事
    實之認定時，即應為有利於被告之認定，更不必有何有利之
    證據；認定犯罪事實所憑之證據，雖不以直接證據為限，間
    接證據亦包括在內，然而無論直接或間接證據，其為訴訟上
    之證明，須於通常一般之人均不致有所懷疑，而得確信其為
    真實之程度者，始得據為有罪之認定，倘其證明尚未達到此
    一程度，而有合理之懷疑存在時，事實審法院復已就其心證
    上理由予以闡述，敘明其如何無從為有罪之確信，因而為無
    罪之判決，尚不得任意指為違法，最高法院著有30年度上字
    第816 號、76年度台上字第4986號判例可參。
三、本件公訴人認被告甲○○涉有過失致死罪嫌，無非以被告甲
    ○○之供述、證人乙○○之證述、道路交通事故現場圖、道
    路交通事故調查報告表、肇事現場及車損照片、道路交通事
    故肇事人自首情形紀錄表、臺灣板橋地方法院檢察署相驗屍
    體證明書、驗斷書、相驗照片等為其主要論據。訊據被告固
    坦承其於上開時、地，駕駛車號7396-EA 號自用小客車，與
    被害人程憲功所騎乘車號CVL-976 號重型機車發生碰撞肇事
    ，致被害人程憲功人車倒地、送醫不治死亡之事實，惟堅決
    否認有何過失致死犯行，辯稱：伊當時係正常駕駛自用小客
    車，並無超速或其他違規行為，被害人程憲功當時在對向騎
    乘機車，突然快速朝伊方向衝過來，事發突然，伊僅能立即
    採煞車，無從為其他應變措施，不能避免兩車發生碰撞，伊
    已盡注意義務，並無任何過失等語。
四、經查：
（一）被告甲○○於上開時、地，駕駛車號7396-EA 號自用小客
      車，與被害人程憲功所騎乘車號CVL-976 號重型機車發生
      碰撞肇事，致被害人程憲功人車倒地、送醫不治死亡之事
      實，業據被告供承無訛，且有道路交通事故現場圖、道路
      交通事故調查報告表、肇事現場及車損照片、道路交通事
      故肇事人自首情形紀錄表、臺灣板橋地方法院檢察署相驗
      屍體證明書、驗斷書、相驗照片附卷可證，此部分之事實
      固堪認定。惟被告以上揭情詞置辯，是本案之爭點厥在：
      被告對於本件車禍事故之發生究竟有無過失？
（二）按行為人雖非故意，但按其情節應注意，並能注意，而不
      注意者，為過失；行為人對於構成犯罪之事實，雖預見其
      能發生而確信其不發生者，以過失論，刑法第14條定有明
      文。再者，汽車駕駛人對於防止危險發生之相關交通法令
      之規定，業已遵守，並盡相當之注意義務，以防止危險發
      生，始可信賴他人亦能遵守交通規則並盡同等注意義務，
      若因此而發生交通事故，方得以信賴原則為由免除過失責
      任（最高法院84年度台上字第5360號判例參照）。換言之
      ，駕駛人已遵守交通規則，並盡相當注意義務以防止危險
      發生，即有信賴原則之適用，而得免除過失責任。蓋汽車
      駕駛人依規定遵守交通規則行車時，得信賴其他汽車駕駛
      人亦能遵守交通規則，故關於他人違規行為所導致之危險
      ，僅就可預見，且有充足時間可採取適當之措施以避免結
      果之發生時，負其責任，對於他人突發不可知之違規行為
      並無防止之義務。而刑法上之過失犯，以行為人對於犯罪
      結果之發生按其情節應注意，並能注意，而不注意者，始
      克相當；若事出突然，依當時情形，不能注意時，縱有結
      果發生，仍不得令負過失責任（最高法院87年度台上字第
      2457號判決參照）。
（三）查本件肇事路段即臺北縣中和市○○路「中和抽水站」前
      道路，為雙向單車道，往板橋方向車道寬3.3 公尺，往永
      和方向車道寬3.5 公尺，中間繪有雙黃實線之分向限制線
      ，速限為時速50公里；於肇事之後，被告所駕駛之車號73
      96-EL 號自用小客車、被害人程憲功騎乘之車號CVL-976
      號重型機車及其散落物，最後靜止位置均在往板橋方向車
      道內，此觀道路交通事故現場圖、道路交通事故調查報告
      表、現場照片甚明。又被告駕駛上開自用小客車，原本即
      在往板橋方向車道行駛，肇事後雙方車輛均無移動之事實
      ，業據證人即現場目擊者乙○○到庭證稱明確（見本院卷
      第60頁）。另依車損照片所示，被告自用小客車、被害人
      機車之主要受損情形，均係車頭嚴重毀損，顯係兩車迎面
      對撞所致，堪認被害人當時行車方向，係與被告呈對向行
      駛關係，亦即被害人當時應係往永和方向行駛。按分向限
      制線，係用以劃分路面成雙向車道，禁止車輛跨越行駛，
      並不得迴轉，道路交通標誌標線號誌設置規則第165 條第
      1 項定有明文。準此，被害人當時在繪有分向限制線之肇
      事現場，駕駛機車往永和方向行駛，竟闖入對向即往板橋
      方向車道，而與被告駕駛之自用小客車發生對撞，則被害
      人有跨越分向限制線之違規事實，至為灼然。
（四）被告自始至終均供稱其當時行車速度約為時速40公里，未
      逾現場規定限速即時速50公里。又被告係依正常速度行駛
      在規定車道，並無跨越中線、左右偏晃等不正常駕駛行為
      ，迭據證人乙○○於警詢（見偵卷第16頁）、偵訊（見偵
      卷第112 頁）及本院審理時證述屬實（見本院卷第62頁）
      。查證人乙○○係因乘坐友人機車，同向行駛於被告自用
      小客車之右後方，適巧目睹本件肇事情形，與被告、被害
      人均不相識，洵無偏坦迴護之虞，所為證述應值採信，足
      認被告當時確係正常行駛於規定車道，並無異常情況。雖
      證人乙○○稱其當時機車速度約時速50至60公里，但既已
      陳明：「可確定我車道之自小客貨車（指被告駕駛之自用
      小客車）依正常速度行駛」（見偵卷第16頁）、「當時我
      前方的休旅車（同指被告駕駛之自用小客車）應該沒有超
      速」等語（見偵卷第111 頁），且於本院審理時證稱上揭
      時速50至60公里之說，乃憑感覺判斷，因當時是被搭載，
      會覺得比自己騎車的速度還快，實際速度可能少於50至60
      公里等語（見本院卷第61頁），顯不能憑上揭證言，遽認
      被告當時行車速度必定超過限速時速50公里。況被告之自
      用小客車與被害人之機車碰撞後，瞬間就停下來，並無繼
      續往前衝撞之事實，亦無明顯之煞車聲音等情，均據證人
      乙○○結證在卷（見本院卷第61頁），益徵被告之行車速
      度確實不快。然依卷附照片顯示之車損情況，兩車於迎面
      對撞後，車頭均嚴重毀損，足見撞擊力道甚大，被害人機
      車之車體碎片甚至插入自用小客車車頭，衡情應係被害人
      機車速度甚快所致，兼以現場查無任何煞車、刮地痕跡，
      且證人乙○○證稱於聽到撞擊聲前，沒有看見被害人之機
      車等情（見本院卷第62、63頁），堪認被告所辯被害人之
      機車是從對向車道突然快速朝伊方向衝過來等語，尚非全
      然無足採信，仍有合理之懷疑存在。按汽車行駛時，駕駛
      人應注意車前狀況及兩車併行之間隔，並隨時採取必要之
      安全措施，道路交通安全規則第94條第3 項定有明文，此
      固屬駕駛動力交通工具者所應共同遵循之基本注意義務。
      惟其前提，亦須限於有注意之可能性。倘事出突然，行為
      人對於車前狀況不可預見，且無充足時間可採取適當之措
      施者，法律自不能強人所難，任意課予行為人防範或避免
      結果發生之義務。查本件肇事路段為雙向單車道，繪有雙
      黃實線之分向限制線，被告駕駛自用小客車行駛於規定車
      道，無超速或其他違規實據，俱如前述，本得信賴其他用
      路人亦會遵守交通規則。而被害人騎乘機車不依規定車道
      行駛，貿然跨越分向限制線，從對向車道突然快速朝被告
      方向衝過來，倘若無訛，被告係一般通常之人，值此之際
      ，依其注意及反應能力，能否事先預見且及時應變，洵不
      能無疑。本件經送臺北縣車輛行車事故鑑定委員會鑑定結
      果，亦認：「一程憲功駕駛普通重型機車，不明原因違規
      跨越分向限制線駛入來車道，為肇事原因。二甲○○駕駛
      自用小客車，無肇事因素。」；嗣經送請臺灣省車輛行車
      事故覆議鑑定委員會覆議結果，亦照原鑑定意見通過，僅
      將文詞改為：「程憲功夜晚駕駛重機車，於劃設分向限制
      線路段侵入對向來車道行駛不當，為肇事原因。」，有臺
      北縣車輛行車事故鑑定委員會95年3 月15日北縣鑑字第95
      0249號鑑定意見書（見偵卷第50、51頁）、臺灣省車輛行
      車事故覆議鑑定委員會95年5 月16日府覆議字第09501002
      72號函各1 件（見偵卷第108 頁）附卷可參。是本件被告
      駕駛自用小客車依規定行駛於市區道路，查無證據足認有
      何違規或疏於注意情事，揆諸前揭說明，自可主張信賴原
      則之適用，難認其就本件車禍有過失。
五、綜上所述，本件依公訴人所提證據，不足以證明被告有應注
    意、能注意而不注意之過失情節，依「罪證有疑，利於被告
    」原則，被告辯稱其已盡注意義務等語，堪可採信。此外，
    復查無其他證據足資證明被告有公訴人所指之過失致死犯行
    ，應認不能證明被告犯罪，爰依法為被告無罪之諭知，以昭
    審慎。
據上論斷，應依刑事訴訟法第301 條第1 項，判決如主文。
本件經檢察官沈志成到庭執行職務。
中　　華　　民　　國　　96　　年　　3 　　月　　15　　日
                  交通法庭  審判長法　官　陳鴻清
                  　　　　　　　　法　官　劉安榕
                  　              法　官　朱嘉川
以上正本證明與原本無異。
如不服本判決應於送達後10日內向本院提出上訴狀。
                                      書記官　陳聖儒
中　　華　　民　　國　　96　　年　　3 　　月　　21　　日
